【裁判字號】    99,訴,399
【裁判日期】    990518
【裁判案由】    公共危險
【裁判全文】
臺灣臺中地方法院刑事判決               99年度訴字第399號
公  訴  人  臺灣臺中地方法院檢察署檢察官
被      告  丁○○
指定辯護人  李明海律師
上列被告因公共危險案件，經檢察官提起公訴（98年度偵字第29
868號），本院判決如下：
    主    文
丁○○放火燒燬現有人所在之建築物，未遂，處有期徒刑壹年參
月。打火機壹個沒收。
    事  實
一、丁○○係丙○○之胞弟，2人間具有家庭暴力防治法第3條第
    4款所定之家庭成員關係。丁○○於民國98年12月29日凌晨1
    時許，在臺中縣外埔鄉○○村○○○路90號住處與其妻阮明
    惠發生爭執，經其家人報警處理。嗣丁○○酒後尚未致心神
    喪失或精神耗弱之程度，因認上開案件係由丙○○所報案，
    且平日與蔡明宏間因繼承及債務問題偶有爭執，因而心生不
    快，在丙○○房間門外叫丙○○出來理論，但為丙○○所拒
    。其明知上開住處除自己居住左廂房外，尚有丙○○1家人
    住在該處右廂房，為現有人所在之建築物，且丙○○房間門
    口緊鄰廁所，而廁所外面放置1桶瓦斯桶，若在該處點火燃
    燒，有導致瓦斯爆炸，因延燒而燒燬整棟建築物之可能，竟
    仍基於放火燒燬現有人所在建築物之故意，於丙○○拒絕出
    來之際，以氣話稱欲與之同歸於盡等語逼迫丙○○出來，丙
    ○○仍不為所動。丁○○繼以其所有打火機點燃丙○○房外
    衣櫃內之衣物之方式縱火以逼迫丙○○出來；但隨即想到房
    間內尚有3名小孩，立即出於己意中止犯行，並自己拿水管
    將火澆熄，防止該房屋遭燒燬，以致僅燒燬住宅內之衣物、
    廚房內之器具及丙○○房間外面上方之部分天花板，住宅整
    體結構仍完整無損而未遂。而丙○○因聽見丁○○叫囂欲放
    火，但並未見有煙飄入房間，且隨即聽到丁○○表示已把火
    燒熄，回其房間睡覺後，欲開啟房門始發現該房門因遭丁○
    ○毀損而卡死無法開啟（毀損部分未經告訴），遂打電話請
    友人甲○來開門，甲○到達現場後仍無法開啟房門，因而報
    警處理。經警員韓修忠趕到現場時，發現現場之火苗已遭燒
    熄，韓修忠以鐵條破壞丙○○房間之房門讓丙○○1家5口出
    來，因而查獲上情。
二、案經臺中縣警察局大甲分局報請臺灣桃園地方法院檢察署檢
    察官偵查起訴。
    理  由
壹、程式方面：
    按被告以外之人於審判外之言詞或書面陳述，除法律有規定
    者外，不得作為證據；又被告以外之人於審判外之陳述，雖
    不符合同法第159條之1至第159條之4之規定，但經當事人於
    審判程式同意作為證據，法院審酌該言詞陳述或書面陳述作
    成時之情況，認為適當者，亦得為證據。當事人、代理人或
    辯護人於法院調查證據時，知有第159條第1項不得為證據之
    情形，而未於言詞辯論終結前聲明異議者，視為有前項之同
    意，刑事訴訟法第159條第1項及第159條之5分別定有明文。
    經查，本判決下列所引用之各該被告以外之人於審判外之陳
    述（包含書面陳述），雖屬傳聞證據，但檢察官、被告及辯
    護人於本院審判期日中均同意此部分之證據有證據能力（見
    本院卷第178頁及背面），本院審酌上開證據資料製作時之
    情況，尚無違法不當及證明力明顯過低之瑕疵，亦認為以之
    作為證據應屬適當，故揆諸前開刑事訴訟法第159條之5規定
    ，認前揭證據資料均有證據能力，合先敘明。
貳、實體方面：
一、訊據被告於本院準備程序、審理中均坦承上開犯行，惟辯護
    人李明海律師、楊宛瑜律師（於99年4月30日解除委任）為
    其辯護稱：被告係為自殺而點火，主觀上並無放火燒燬住宅
    之犯意存在，本件應僅該當於失火罪；且本件被告失火行為
    所燒燬之物僅為住宅內之衣物，且天花板亦僅遭煙霧薰黑，
    並無燒燬，故本件所燒燬者係刑法第175條第3項所指住宅以
    外之物，則被告所為應係該當刑法第175條第3項之失火燒燬
    住宅以外之物罪。退萬步言，如認被告所為係屬放火燒燬現
    有人所在之住宅罪，被告行為後隨即取水撲滅火勢，為刑法
    第27條第1項前段之中止犯，又被告係因長期受丙○○所借
    之高額債務所困，身心遭受極大壓力，致生輕生念頭而縱火
    ，衡其犯罪之動機、目的及犯罪時所受之刺激，犯後均坦承
    不諱，態度良好，且與被害人丙○○達成和解，取得諒解，
    衡其情節實堪憫恕，懇請依法減輕或免除其刑等語。
二、查：
（一）上開犯罪事實，業經證人即被害人丙○○於本院證稱：「
      98 年12月29日0時許，丁○○與他太太發生爭執，當時我
      在睡覺，我聽到很大聲，但是我不知道他們爭執的內容，
      丁○○的太太來敲我的房門，叫我要救她，一開始我沒有
      理她，因為他們常常發生爭吵，第二次她來敲我房門時，
      我才起來開門。我開門之後，丁○○就與我發生口角，丁
      ○○表示父親留下來的財產，因為我之前貸款沒有還，以
      致於財產遭到拍賣，丁○○表示這是我的錯。後來丁○○
      的太太有以家暴為由報警，警察來了之後把被告帶到警局
      ……。（被告回來後）在我房間門外廚房外面的地方對我
      不斷地重複財產的問題，然後叫我出來處理，但我沒有出
      來，因為被告當時有喝一點酒，我不想理他，後來被告一
      直叫我出來，且拿東西敲我房門，我有聽到敲門鎖的聲音
      。我在房間內有聽到被告說：『你出來，你再不出來，我
      要放火囉，再不出來，火會燒起來。』，後來被告又說：
      『火燒起來了，看你要不要出來？』，這時候我就要出來
      ，但是才發現門鎖已經壞掉了，沒有辦法出來。我在房間
      內有聽到被告拿水澆東西的聲音，連續兩次，後來被告有
      在門外說：『我把火澆熄了，抱歉，把你的東西燒成這樣
      （台語）。』，後來被告就回房間睡覺。因為我打不開房
      門，我請朋友『阿好』來開門，但是打不開門，我跟『阿
      好』說如果打不開門就叫警察來開，後來『阿好』應該有
      去報警，因為後來是警察韓修忠來幫我開門的。」等語在
      卷（見本院卷第59頁及背面），核證人丙○○上開證述內
      容與證人甲○、韓修忠於本院所證情節相符，復有刑案現
      場照片6張、公共危險縱火現場圖、本院勘驗筆錄及現場
      照片、臺中縣大甲分局處理家庭暴力與兒少保護案件調查
      紀錄表、臺中縣警察局勤務指揮中心函文、受理報案紀錄
      單及報案光碟等在卷可證，足證被告自白與事實相符，上
      開犯罪事實堪予認定。
（二）查位於臺中縣外埔鄉○○村○○○路90號之三合院住宅，
      由被告居住於左廂房，而右廂房係供被害人丙○○一家人
      所居住，右廂房與建築物正身有一拱門，拱門進入，左側
      是廚房，廚房有一木造置物櫃（即起火點），置物櫃右側
      有熱水器一組及瓦斯桶1桶，置物櫃後方為浴室，拱門右
      側為被害人丙○○所使用之右廂房等情，業經前往現場處
      理之員警韓修忠於偵查中結證在卷（見偵卷第17頁），並
      經本院前往現場勘驗明確，有勘驗筆錄乙份、現場位置圖
      、現場照片在卷可證（見本院卷第115-158頁），復有被
      害人丙○○之全戶戶籍謄本1份在卷可參（見本院卷第91-
      102頁）。查被告長久居住於上址，且本案案發時被告於
      丙○○門外呼叫丙○○多時，復依被告供稱其放火後因念
      及丙○○房內尚有3名小孩等情，均足以證定本案事發時
      ，被告明知上開住宅係現有人所在之建築物甚明。被告出
      生於51年11月6日，有其年籍在卷可稽，於本件案發時為
      47歲之成年人，對於該處點火燃燒，有導致瓦斯爆炸，因
      延燒而燒燬整棟建築之可能，不可能不知，其竟仍於丙○
      ○房外緊鄰放置瓦斯桶之衣櫃內，以打火機點燃該衣櫃內
      衣物之方式縱火，是其基於放火燒燬現有人所在建築物之
      故意為本件犯行，堪予認定。是辯護人為其辯稱被告於主
      觀上並無放火燒燬住宅之犯意，應成立失火罪云云，不足
      採取。
（三）又被告曾於偵查中辯稱：當時與被害人打架，頭部受傷，
      意識不清（見偵卷第18頁）等語。但查被告於審理時供稱
      ：「我知道房內有小孩，我沒有要放火燒人致死的故意，
      所以我看到火著起來以後，就主動將火熄滅。」等語（見
      本院卷第179頁背面），於警詢中供稱：「我是到我哥哥
      的門口以打火機點燃衣服燃燒，火勢燒（稍）大時，心想
      房間內有3個小孩不忍才拿水將火熄滅。」等語（見警卷
      第2頁）。於偵查中供稱：「（問：後來是否有滅火？）
      是的，是我滅火的，我拿水管澆熄，我看到火燒起來，我
      嚇了一跳，趕快去拿水管來澆熄。」等語（見偵卷第18
      頁）。由被告上開供述內容可知，被告為本件行為時之意
      識顯然清楚，從而被告於偵查中所為上開辯解，不足採取
      。
（四）復按所謂「原因自由行為」（即修正增訂之刑法第19條第
      3項規定），係指行為人在精神、心智正常，具備完全責
      任能力時，本即有犯罪故意，並為利用以之犯罪，故意使
      自己陷入精神障礙或心智缺陷狀態，而於辨識行為違法之
      能力與依辨識而行為之自我控制能力欠缺或顯著降低，已
      不具備完全責任能力之際，實行該犯罪行為；或已有犯罪
      故意後，偶因過失陷入精神障礙或心智缺陷狀態時，果為
      該犯罪；甚或無犯罪故意，但對客觀上應注意並能注意或
      可能預見之犯罪，主觀上卻疏未注意或確信其不發生，嗣
      於故意或因有認識、無認識之過失，自陷於精神障礙或心
      智缺陷狀態之際，發生該犯罪行為者，俱屬之。故原因自
      由行為之行為人，在具有完全刑事責任能力之原因行為時
      ，既對構成犯罪之事實，具有故意或能預見其發生，即有
      不自陷於精神障礙、心智缺陷狀態及不為犯罪之期待可能
      性，竟仍基於犯罪之故意，或對應注意並能注意，或能預
      見之犯罪事實，於故意或因過失等可歸責於行為人之原因
      ，自陷於精神障礙或心智缺陷狀態，致發生犯罪行為者，
      自應與精神、心智正常狀態下之犯罪行為同其處罰。是原
      因自由行為之行為人，於精神、心智狀態正常之原因行為
      階段，即須對犯罪事實具有故意或應注意並能注意或可得
      預見，始符合犯罪行為人須於行為時具有責任能力方加以
      處罰之原則（最高法院96年度台上字第6368號判決參照）
      。本件被告案發當天雖有飲酒，然被告平時即有飲酒習慣
      ，自可預見其飲酒後會因酒精之作用而影響控制自己行為
      之能力，況其於警詢、偵查、本院審理中就其於案發當下
      立即引水滅火之原因、行為等情所為陳述，均足證被告當
      時之精神狀態並未至精神耗弱或心神喪失程度，自無刑法
      第19條第1項、第2項免罰、減刑規定之適用，附此敘明。
（五）綜上所述，本件事證明確，被告放火燒燬現有人所在建築
      物未遂犯行，堪予認定。
三、查被告對當時被害人丙○○及其妻、3名子女所在之建築物
    放火，而後自行取水撲滅，而未將建築物燒燬，核其所犯，
    係犯刑法第173條第3項、第1項之放火燒燬現有人所在之建
    築物未遂罪。被告於著手前述犯行之實施後，又自行以水管
    取水澆熄，致未燒燬住宅，係中止未遂犯，依刑法第27條第
    1項規定，減輕其刑。另查證人丙○○於本院證稱：「（審
    判長問：當天你睡覺時，房門有無上鎖？）當天睡覺時沒有
    上鎖，後來被告太太來敲門，我出去，之後陪被告太太去警
    局製作筆錄，回來後我才上鎖。（審判長問：從警局製作完
    筆錄回來後，你聽到被告在敲門鎖的聲音之前，被告有無要
    開門進入你房間的動作？）有，因為無法打開房門，所以被
    告才拿東西敲門鎖，有聽到拍門要撞門的聲音。（審判長問
    ：是否是被告無法開門之後才在外面恐嚇你要放火？）是的
    。……（審判長問：被告在外面放火時，你為何不出來？）
    因為我生意失敗，欠人家很多錢，我也不太想活，而且我在
    房內不知道火勢如何，也沒有看到有煙飄進房內，我當時也
    不覺得嚴重性，我認為被告可能只是在嚇唬我……。（辯護
    人問：被告叫你出來，否則要放火，你會害怕？）不害怕，
    被告常常喝酒，吵一吵就講一些有的沒的話，也會亂罵人。
    」等語（見本院卷第60頁背面-61頁背面）。足證被告僅意
    在要求被害人丙○○出房門討論事情，而以縱火方式為之，
    其二人間並無深仇大恨，係一偶發事件，被告更於火勢稍大
    後，立即引水澆熄，信無恐嚇或致屋內人員於死，亦在所不
    惜之故意，且檢察官對此部分犯行亦未起訴，自不在審判範
    圍內，附此敘明。
四、又按刑之量定，為求個案裁判之妥當性，法律固賦予法院裁
    量權，但此項裁量權之行使，除應依刑法第57條之規定，審
    酌行為人及其行為等一切情狀，為整體之評價，並應顧及比
    例原則與平等原則，使罪刑均衡，輕重得宜，以契合社會之
    法律感情。刑法第59條規定犯罪之情狀可憫恕者，得酌量減
    輕其刑，其所謂「犯罪之情狀」，與同法第57條規定科刑時
    應審酌之一切情狀，並非有截然不同之領域，於裁判上酌減
    其刑時，應就包括刑法第57條所列舉之10款事項等犯罪一切
    情狀，予以全盤考量，審酌其犯罪有無可憫恕之事由，如有
    無特殊之原因與環境，在客觀上足以引起一般同情，以及宣
    告法定低度刑，是否猶嫌過重等，以為判斷。查被告兄長丙
    ○○於父親蔡順財生前以父親所有之不動產設定抵押借款，
    未清償本息，致債權累計高達5百多萬元，被告無力清償致
    父親財產遭法院拍賣等情，業經證人戊○○結證在卷（見本
    院卷第56-58頁），並有本院民事執行處函、分配表（見本
    院卷第41-44頁）在卷可參，復經本院調閱本院98年度執字
    第23177號強制執行卷宗查核屬實。被告所為放火行為，固
    值非難，惟被告因上開債務壓力而為上開犯行，並自始坦承
    犯行，且自行撲滅火勢，復與被害人丙○○達成和解，取得
    丙○○之諒解，有和解書1份在卷（見本院卷第32頁）可參
    。而刑法第173條第1項之放火燒燬現有人所在之建築物罪之
    法定刑有期徒刑部分為7年以上有期徒刑，縱以刑法第27條
    第1項、第66條但書規定減輕其刑至3分之2，最輕本刑為有
    期徒刑2年4月以上。觀諸被告上開犯罪情狀，本院認為縱科
    以被告上開法定最輕之有期徒刑2年4月，仍嫌過重，被告在
    客觀上顯非不可憫恕，爰依刑法第59條之規定，就被告所犯
    犯行，酌量減輕其刑，並遞減之。
五、爰審酌被告前有違反槍砲彈藥刀械管制條例、妨害自由、傷
    害（緩刑中）等前科之素行，其因承受龐大債務壓力，欲找
    其兄長丙○○理論，不得其解，因而為本件犯行之動機，其
    放火後立即拿水管澆熄火勢，致實害不大，被告犯罪後坦承
    犯行，且與被害人丙○○達成和解，並取得諒解等一切情狀
    ，量處如主文所示之刑，以資懲儆。另被告丁○○用以點火
    之打火機為其所有，即被告丁○○所有供犯本件放火罪之物
    等情，業經被告丁○○供述在卷（見本院卷第179頁背面）
    ，雖未經扣案，但尚無證據證明已滅失，爰依刑法第38條第
    1項第2款、第2項，宣告沒收。
據上論斷，應依刑事訴訟法第299條第1項前段，刑法第173第3項
、第1項、第27條第1項、第66條但書、第59條、第38條第1項第2
款、第2項，判決如主文。
本案經檢察官乙○○到庭執行職務。
中    華    民    國    99    年    5     月    18    日
                  刑事第12庭  審判長法  官  楊文廣
                                    法  官  柯志民
                                    法  官  周玉蘭
以上正本證明與原本無異。
如不服本判決應於收受判決後10日內向本院提出上訴書狀，並應
敘述具體理由；其未敘述上訴理由者，應於上訴期間屆滿後20日
內向本院補提理由書（均須按他造當事人之人數附繕本）「切勿
逕送上級法院」。
告訴人或被害人對於判決如有不服具備理由請求檢察官上訴者，
其上訴期間之計算係以檢察官收受判決正本之日期為準。
                                    書記官  黃泰能
中    華    民    國    99    年    5     月    18    日
附錄本案論罪科刑法條全文
刑法第173條：
放火燒燬現供人使用之住宅或現有人所在之建築物、礦坑、火車
、電車或其他供水、陸、空公眾運輸之舟、車、航空機者，處無
期徒刑或七年以上有期徒刑。
失火燒燬前項之物者，處一年以下有期徒刑、拘役或五百元以下
罰金。
第一項之未遂犯罰之。
預備犯第一項之罪者，處一年以下有期徒刑、拘役或三百元以下
罰金。

司法院資訊處製作；財團法人民間司法改革基金會備份。
